【裁判字號】    89,台上,5610
【裁判日期】    890921
【裁判案由】    違反槍砲彈藥刀械管制條例
【裁判全文】
最高法院刑事判決                              八十九年度台上字第五六一○號
    上  訴  人  甲○○
右上訴人因違反槍砲彈藥刀械管制條例案件，不服台灣高等法院台中分院中華民國八
十七年七月十四日第二審判決（八十七年度上訴字第一六○四號，起訴案號：台灣台
中地方法院檢察署八十七年度偵字第二六五九號），提起上訴，本院判決如左：
    主  文
原判決撤銷，發回台灣高等法院台中分院。
    理  由
本件原判決認定上訴人甲○○曾於民國八十二年間犯賭博罪，經台灣台中地方法院判
處有期徒刑六月，於八十二年六月十一日執行完畢。上訴人因以農維生，為避免猴子
及飛鼠侵蝕其果園內之水果，乃於八十六年三月間，未經許可，無故持有屬於修正前
槍彈藥刀械管制條例第四條規定，已列為管制之具有殺傷力之土造霰彈槍一支、制
式義大利霰彈二十發，並將之藏置於台中縣霧峰鄉六股村山腳巷十六號家中。嗣於八
十七年一月二十六日二十時許（諒係十六時之誤，見偵查卷第六頁背面），在上址為
警查獲，並扣得前開槍、彈等情。因而撤銷第一審判決，依想像競合犯改判論處上訴
人未經許可，持有其他可發射子彈具有殺傷力之土造霰彈槍（累犯，並於刑之執行完
畢或赦免後，令入勞動場所，強制工作）罪刑，固非無見。
惟查：(一)保安處分係對受處分人將來之危險性所為拘束其身體、自由之處置，以達教
化與治療之目的，為刑罰之補充制度。槍砲彈藥刀械管制條例第十九條第一項規定，
犯該條項所列之罪，經判處有期徒刑者，應於刑之執行完畢或赦免後，令入勞動場所
，強制工作，其期間為三年。不問對行為人有無預防矯治其社會危險性之必要，一律
宣付強制工作三年，限制其中不具社會危險性之受處分人之身體、自由，不合憲法第
二十三條所定之比例原則，業經司法院大法官於八十七年十二月十八日作成釋字第四
七一號解釋，就其中不問對行為人有無預防矯治其社會危險性之必要，一律宣付強制
工作三年之部分，宣告違憲，自該解釋公布之日起不予適用。並明示犯該條例第十九
條第一項所列舉之罪，依個案情節符合比例原則部分，固應適用該條例宣告保安處分
；至不符合部分而應宣告保安處分者，則仍由法院斟酌刑法第九十條第一項規定之要
件，依職權為之。依上開解釋意旨，凡觸犯槍砲彈藥刀械管制條例第十九條第一項所
列舉之罪，依個案情節符合比例原則者，始得適用該條例宣告保安處分；不符合比例
原則而應宣告保安處分者，則由法院斟酌刑法第九十條第一項規定之要件，依職權為
之。原判決認定，上訴人以農維生，為避免猴子、飛鼠等野生動物，侵蝕其果園之水
果，於槍砲彈藥刀械管制條例修正後，繼續未經許可，持有其他可發射子彈具有殺傷
力之槍枝，係犯槍砲彈藥刀械管制條例第十一條第四項之罪，但未及依上開解釋意旨
，斟酌其個案情節，是否符合比例原則？或是否合於刑法第九十條第一項規定之要件
？即逕依槍砲彈藥刀械管制條例第十九條第一項規定，宣告強制工作，自有未合。(二)
國家制定刑事訴訟法之目的，在於對特定被告之特定犯罪事實，經由審判程序以決定
國家刑罰權對之存在與否及其範圍，實施刑事訴訟程序之公務員，自應兼顧實質的真
實發現及程序之正義，以保護被告之合法權益。故刑事訴訟法第九十五條第一款規定
：訊問被告應先告知犯罪嫌疑及所犯所有罪名，罪名經告知後，認為應變更者，應再
告知。本件第一審檢察官對於上訴人係依修正前槍彈藥刀械管制條例第十條第三項
（起訴書誤載為第一項）、第十一條第三項之罪嫌提起公訴；原審變更檢察官所引應
適用之法條，改依修正後之槍砲彈藥刀械管制條例第十一條第四項、第十二條第四項
論處罪刑。但審判期日，僅告知起訴之罪名（見原審卷第十四頁），並未依上開規定
，告知變更後之罪名，亦有未合。上訴意旨指摘原判決不當，為有理由，應認有撤銷
發回更審之原因。
據上論結，應依刑事訴訟法第三百九十七條、第四百零一條，判決如主文。
中      華      民      國    八十九    年      九      月    二十一    日
                              最高法院刑事第十二庭
                                  審判長法官  陳  炳  煌
                                        法官  陳  正  庸
                                        法官  陳  世  雄
                                        法官  徐  文  亮
                                        法官  吳  信  銘
      右正本證明與原本無異
                                              書  記  官
中      華      民      國    八十九    年      九      月    二十五    日


司法院資訊處製作；財團法人民間司法改革基金會備份。
